臺灣臺南地方法院民事判決　九十年度簡上字二八四號
　　上　訴　人　甲○○
　　被上訴人　　丙○○
　　訴訟代理人　乙○○
右當事人間請求確認通行權事件，上訴人對於中華民國九十年十月二十三日本院新營
簡易庭第一審判決（九十年度營簡字第一四三號）提起上訴，本院判決如左：
    主  文
上訴駁回。
第二審訴訟費用由上訴人負擔。
    事  實
甲、上訴人方面：
一、聲明：求為判決：（一）原判決廢棄。（二）駁回被上訴人在第一審簡易之訴。
二、陳述：除與原判決記載相同者，茲引用之外，補稱：
（一）通行權是使用物權，即有使用必要者始得主張之。本件並非空地，而是已建築
      完成，其使用人為訴外人陳嘉惠（使用如附圖所示丙部分）及陳慈燕（使用如
      附圖所示己部分），而被上訴人並無主張通行權之實益，則本件被上訴人於原
      審提起本訴，顯然當事人不適格，原判決竟准予確認有通行權，即非合法。
（二）查申請建築執照，需建築用地毗鄰道路，始能指定建築線。系爭土地為上訴人
      所有，雖屬計劃道路七公尺之範圍內，然有計劃道路未完成徵收前，被上訴人
      欲申請建築，仍須取得上訴人之同意使用，才能核發建照，是本件丙、己部分
      之建物建照及使用執照是否合法，已容人置疑。應函查其建築執照及使用執照
      及使用是否合法，如並非合法，則被上訴人提起本件訴訟即欠缺正當性、欠缺
      權利保護要件。
（三）系爭土地並末經政府經徵收，上訴人仍是土地所有權人，被上訴人未經上訴人
      同意，自不得通行上訴人所有之系爭土地。
三、證據：除援用第一審所提證據外，補提地籍圖謄本，並聲請調閱坐落台南縣白河
    鎮○○段八０四、八０四之四地號土地上建物之建築執照及使用執照。
乙、被上訴人方面：
一、聲明：求為判決：駁回上訴。
二、陳述：除與原判決記載相同者，茲引用之外，補稱：
（一）被上訴人當初跟上訴人購買土地目的即是要蓋房屋，房屋蓋好之後卻沒有路可
      以走。
（二）上訴人所有坐落台南縣白河鎮○○段八０四、八０四之四地號土地連同土地上
      之建物，在原審起訴後已分別移轉予陳慈燕、陳惠嘉，現在均是他們在使用。
三、證據：除援用第一審所提證據外，補提照片六張為證。
丙、本院依職權向臺南縣白河地政事務所函調坐落台南縣白河鎮○○段一九二、一九
    七建號建物登記謄本及八０四地號土地登記謄本。
    理  由
甲、程序方面：
    按訴訟繫屬中為訴訟標的之法律關係，雖移轉於第三人，於訴訟無影響，民事訴
    訟法第二百五十四條第一項前段定有明文。查坐落台南縣白河鎮○○段八０四、
    八０四之四地號土地原為被上訴人所有，嗣被上訴人於原審起訴（民國九十年三
    月九日）後之九十年四月十八日分別將上開土地移轉予訴外人陳慈燕、陳嘉惠，
    訴外人陳慈燕嗣於九十年八月二十八日再將坐落台南縣白河鎮○○段八０四地號
    土地移轉予訴外人趙皇翔，有被上訴人於原審所提出之土地登記謄本附卷可稽，
    並經本院依職權向臺南縣白河地政事務所函調坐落台南縣白河鎮○○段八０四地
    號土地登記謄本查明屬實，則被上訴人雖於本件訴訟繫屬中將上開土地之所有權
    移轉予第三人，依上述民事訴訟法第二百五十四條第一項前段規定，於本件訴訟
    並無影響，僅係將來本件確定判決既判力之主觀範圍是否及於該第三人之問題，
    上訴人抗辯被上訴人於原審之起訴當事人不適格、欠缺正當性、欠缺權利保護要
    件云云，尚有誤會，先予敘明。
乙、得心證之理由：
一、被上訴人起訴主張：上訴人所有坐落台南縣白河鎮○○段（以下同）八一八地號
    土地（以下簡稱系爭土地）位於伊所有坐落八０四、八０四之四地號之土地南側
    ，伊所有坐落八０四、八０四之四地號土地上分別興建有一九七建號（門牌號碼
    為台南縣白河鎮永安里昇平橫巷十八號）、一九七建號（門牌號碼為台南縣白河
    鎮永安里昇平橫巷二十六號）建物，在原審起訴後上開土地及建物已分別移轉予
    訴外人陳慈燕、陳惠嘉，而上訴人所有之系爭土地為細長型畸零地並緊臨伊在上
    開八０四、八０四之四號土地上所興建之房屋，該二房屋之住戶必須依賴系爭土
    地始有出入之可能。前述八０四及八０四之四號土地原係伊向上訴人購買以興建
    房屋，然雙方於訂立買賣契約之時，因系爭土地早已成為既成巷道供不特定人出
    入通行，故未與前揭八０四、八０四之四地號土地一併購買，並在買賣契約中特
    約事項第二點約明「上列土地買方欲建築房屋時賣方應無條件配合買方辦理核准
    （即出具週邊八四二、八二一、八二０、八一五、八二三、八四三、四八四七號
    路權同意書）」，雖未列載系爭八一八地號土地，但乃係執筆代書疏而漏列，實
    則上訴人於訂立買賣契約之時，已同意將系爭土地供伊出入之用，蓋伊並無買受
    無適宜對外通路土地之可能，且建於八０四、八０四之四地號土地上之房屋即可
    能因欠缺對外通路而無法取得建築執照。又伊所有八０四及八０四之四地號土地
    緊臨系爭土地之旁，除利用系爭土地之外，並無適宜通路與外界連絡，依民法第
    七百八十七條第一項之規定，亦有使用系爭土地通行之權。詎上訴人在系爭土地
    週圍以油漆圈劃黃線，並於東西兩側立牌宣稱「標示土地係地主所有」，其中一
    標示牌更豎立於伊所有房地車庫正前方，阻斷汽車出入之通路，爰併依買賣契約
    及民法第七百八十七條第一項之規定，訴請確認伊就上訴人所有之系爭土地全部
    有通行之權利，並請求判命上訴人除去標示牌等障礙物，並不得再為圈圍、設置
    障礙物或為其他妨害被上訴人通行之行為（按：本件被上訴人於原審起訴雖本於
    買賣契約及民法第七百八十七條第一項規定，請求確認伊就上訴人所有之系爭土
    地全部有通行之權利，並請求判命上訴人除去標示牌等障礙物，並不得再為圈圍
    、設置障礙物或為其他妨害被上訴人通行之行為，惟原審認被上訴人依據買賣契
    約之法律關係訴請確認其就系爭土地有通行之權利，並主張被告有容忍其通行之
    義務，依法無據，予以駁回；另就被上訴人主張民法第七百八十七條第一項規定
    ，主張有通行權系爭土地部分，僅確認就系爭土地如附圖丙、己部分有通行之權
    ，及判命上訴人就該部分不得為防礙其通行之行為，逾該部分之請求，予以駁回
    ，被上訴人對其被原審駁回之部分，未提出上訴，是本件審理之範圍僅限於被上
    訴人主張民法第七百八十七條第一項規定，請求確認就系爭土地如附圖丙、己部
    分有無通行之權，及上訴人就該部分是否不得為防礙其通行之行為，而不及其他
    原審已駁回而被上訴人未提出上訴部分，核先說明）。
    上訴人則以：伊與被上訴人簽訂買賣契約之時，未列載系爭土地，即係未同意被
    上訴人無償使用系爭土地，被上訴人如有使用通行之必要，應另行買受或支付償
    金，斷無由伊逐年支付系爭土地之地價稅免費供被上訴人通行之理，且系爭道路
     雖屬計劃道路七公尺之範圍內，然未完成徵收前，被上訴人仍不得通行伊所有
     之系爭道路等語，資為抗辯。
二、本件被上訴人主張：上訴人所有坐落台南縣白河鎮○○段八一八地號土地位於伊
    所有坐落八０四、八０四之四地號之土地南側，伊所有坐落八０四、八０四之四
    地號土地上分別興建有一九七建號（門牌號碼為台南縣白河鎮永安里昇平橫巷十
    八號）、一九二建號（門牌號碼為台南縣白河鎮永安里昇平橫巷二十六號）建物
    ，在原審起訴後上開土地及建物已分別移轉予訴外人陳慈燕、陳惠嘉，上訴人所
    有之系爭土地為細長型畸零地並緊臨上開八０四、八０四之四地號土地，而八０
    四、八０四之四地號土地除使用系爭八一八地號土地之外，並無其他適宜之通路
    可供與外聯絡，又上訴人在系爭八一八地號土地週圍以油漆圈劃黃線，並於東西
    兩側立牌宣稱「標示土地係地主所有」，其中一標示牌更豎立於原屬被上訴人所
    有上開房地車庫正前方足以阻斷該房屋汽車出入之通路等事實，業據被上訴人於
    原審提出系爭八一八地號土地與八０四、八０四之四地號土地登記謄本與異動資
    料、照片三張為證，並經原審法官偕同地政事務所測量人員到場勘測無訛且製有
    勘驗筆錄及土地複丈成果圖（即本判決附圖）附卷可稽，復為上訴人所不爭執，
    自堪信為真實。
三、按土地因與公路無適宜之聯絡，致不能為通常使用者，土地所有人得通行周圍地
    以至公路，民法第七百八十七條第一項前段定有明文。經查原屬於被上訴人所有
    之台南縣白河鎮○○段一九七、一九二建號建物之建築線，幾乎與同段八０四、
    八０四之四地號土地與系爭八一八地號土地之界線重疊，系爭八一八地號土地正
    係上開一九七、一九二建號建物前方門戶出入所必經之位置，除經由系爭土地之
    外，該等房地之使用人並無其他出入通道得與公路為適宜之聯絡，經原審法官會
    同地政人員到場勘測屬實，製有勘驗筆錄及土地複丈成果圖附卷可稽。上訴人雖
    又辯稱八０四、八０四之四地號土地後方為空地，分別為臺南縣白河鎮○○段
    八０一、八０一之一及八０七地號土地，其中八０七地號土地亦為上訴人所有，
    被上訴人不通行上訴人所有之土地，亦可通行其屋後方之土地云云，惟查：上開
    八０四、八０四之四地號土地上建有一九七、一九二建號建物，已如前述，一九
    七、一九二建號建物屋後雖有臺南縣白河鎮○○段八０一、八０一之一地號土地
    ，惟該土地上現部分有搭設棚架，部分停放有白河鎮公所之環保清潔車，有被上
    訴人提出之照片附卷可稽，已無非供通行之用；再者，臺南縣白河鎮○○段八０
    一、八０一之一地號土地坐落於一九七、一九二號建號建物之後，而一九七、一
    九二建號建物後方鄰接八０一、八０一之一地號土地部分設有圍牆，與一九七、
    一九二建號建物屋前車庫大門與系爭八一八地號土地相鄰之情形，截然不同，依
    一般人之通常使用習慣，出入係由大門進出而非後門，且本件一九七、一九二建
    號建物之車庫均設在前方與系爭八一八地號土地相鄰接處，苟不經由八一八地號
    土地通行，顯然無法為通常之使用，上訴人辯稱：被上訴人可經由臺南縣白河鎮
    ○○段八０一、八０一之一地號土地土地通行云云，不足採信。
四、從而，被上訴人依據民法第七百八十七條第一項之規定，主張其就系爭八一八地
    號土地有袋地通行權，依法有據。又按依民法第七百八十七條第一項之規定而取
    得通行權人，應於通行必要之範圍內，擇其周圍地損害最少之處所及方法為之，
    同條第二項亦有明文，觀諸前開複丈成果圖，系爭八一八地號土地之南側即為八
    一六、八一九、八二二地號等道路用地，且與該等土地同為七公尺路寬計劃道路
    之範圍，故八０四、八０四之四地號土地所有人，僅使用系爭土地位於該等房屋
    正前方位置等同房屋寬度之部分（即附圖丙、己部分），即可藉八一九、八二二
    地號道路用地而與外界聯絡，被上訴人訴請確認就系爭土地如附圖丙、己部分有
    通行之權，並請求判命上訴人不得為防礙其通行之行為，洵屬有據，應予准許。
    是則原審確認被上訴人就上訴人所有坐落台南縣白河鎮○○段八一八地號土地如
    附圖丙面積四平方公尺及如附圖己面積０．三平方公尺部分有通行權，上訴人應
    將上開土地上設置之障礙物除去，並不得再為圈圍、設置障礙物或為其他妨害被
    上訴人通行之行為，於法並無不合。上訴意旨指摘原判決不當，求予廢棄改判，
    為無理由，應予駁回上訴。至於上訴人得否另依民法第七百八十七條第一項後段
    之規定，請求被上訴人支付使用系爭土地通行之償金，則屬另一問題，非本件所
    得審究，附此敘明。
五、本件事證已臻明確，兩造其餘攻擊防禦方法及舉證，經審酌於本判決結果不生影
    響，爰不一一論述，併此敘明。
六、結論：本件上訴為無理由，依民事訴訟法第四百三十六條之一第三項、第四百四
    十九條第一項、第七十八條，判決如主文。
中　　　華　　　民　　　國　　九十一　　年　　　五　　　月　　  十  　　日
                                臺灣臺南地方法院民事第三庭
~B審判長法　官　吳森豐
~B　　　法　官　李杭倫
~B　　　法　官　翁金緞
右正本證明與原本無異
本判決不得上訴
中　　　華　　　民　　　國　　九十一　　年　　　五　　　月　　  十  　　日
~B　法院書記官  許悉愛
